【裁判字號】    90,台上,1973
【裁判日期】    900404
【裁判案由】    偽造文書
【裁判全文】
最高法院刑事判決                                九十年度台上字第一九七三號
    上  訴  人  甲○○
    選任辯護人  侯重信律師
                林敏澤律師
右上訴人因偽造文書案件，不服台灣高等法院高雄分院中華民國八十七年九月三十日
第二審判決（八十七年度上訴字第一五一三號，起訴案號：台灣高雄地方法院檢察署
八十七年度偵字第九三四五號），提起上訴，本院判決如左：
    主  文
原判決撤銷，發回台灣高等法院高雄分院。
    理  由
本件原判決認定上訴人甲○○為高雄縣內門鄉公所之建設課技士，係依法令執行公務
之人員，於民國八十四月七月一日接替離職之高志坤業務，因該鄉石坑村、三平村、
東埔村活動中心工程之驗收原經高志坤會同民政課長王順忠、主計員黃靖娟及包商洪
添丁於八十四年六月間驗收時，發現工程尚有應改善之處而未予驗收通過，詎同年七
月間上訴人為趕辦會計年度終了結算，竟亦未依規定會同相關人員複驗，且未經高志
坤之同意，基於概括之犯意，在高雄縣內門鄉公所內，先擅自盜用高志坤職章（即小
長章）及私章於高雄縣內門鄉公所工程竣工報告暨石坑村活動中心修繕工程（第二期
）內門鄉公所工程驗收紀錄表上，准予驗收辦理結算。嗣因其課長認驗收報告表所載
製作日期為八十四年七月十一日，已在高志坤離職之後，不同意其再繼續使用高志坤
之職章及私章，上訴人仍承上開犯意，改以其自己之職章（即小長章）在驗收日期登
載為八十四年六月十五日及六十四年六月二十日之東埔村與三平村活動中心修繕工程
（第二期）內門鄉公所工程驗收紀錄表上，及登載者製作日期為八十四年六月三十日
及八十四年七月十八日之東埔村與三平村之高雄縣內門鄉公所工程竣工報告表上蓋章
表示親與會驗而准予驗收，而於其職務上所掌之上開高雄縣內門鄉公所工程竣工報告
表暨活動中心修繕工程（第二期）內門鄉公所工程驗收紀錄表上為不實之登載，致生
損害於高雄縣內門鄉公所及高志坤其人等情；因而維持第一審論處上訴人連續公務員
明知為不實之事項，而登載於職務上所掌之公文書，足以生損害於公眾及他人罪刑之
判決，並駁回上訴人在第二審之上訴。固非無見。
惟查：(一)刑法第二百十三條公務員明知為不實之事項，而登載於職務上所掌之公文書
，係指公務員有登載之權，而以自己名義，故為不實之登載之謂；若行為人未經他公
務員之同意，冒用其名義，而製作內容不實之公文書，則應構成刑法第二百十一條之
偽造公文書罪，而與同法第二百十三條之罪，迥不相同。本件原判決既認定「上訴人
未經高志坤之同意……先擅自盜用高志坤職章及私章（蓋）於高雄縣內門鄉公所工程
竣工報告表暨石坑村活動中心修繕工程（第二期）內門鄉公所工程驗收紀錄表上……
」等語，如果無訛，則上訴人既係未經高志坤同意，冒用其名義而製作內容不實之公
文書，依上開說明，似應構成刑法第二百十一條之偽造公文書罪，乃原判決竟認上訴
人該部分犯行仍應成立刑法第二百十三條之公務員登載不實罪，自有適用法則不當之
違法。(二)有罪之判決書，對於被告有利之證據不採納者，應說明其理由，為刑事訴訟
法第三百十條第二款所明定，故對於被告有利之證據，如不加採納必須說明其理由，
否則即有判決不載理由之違法。原判決雖依證人高志坤於偵查中及一審法院審理時之
供述，認石坑村活動中心修繕工程（第二期）尚有應改善之處，尚未驗收通過，乃上
訴人竟未得高志坤之同意，擅自盜用其職章及私章，蓋於工程竣工報告書及石坑村活
動中心修繕工程（第二期）內門鄉公所工程驗收紀錄表上，准予驗收；惟查證人高志
坤於八十五年五月十七日在法務部調查局高雄縣調查站調查時證述：「……該等驗收
資料均蓋有我的職章，係技士甲○○在我離職後，代辦我未結的案件，經知會我後代
為蓋章……該工程（即石坑村活動中心第二期工程）……我僅就顯現部分及施作面積
進行查驗……我無法深究查驗……我未察而予驗收通過……（石坑村活動中心第二期
修繕工程驗收報告表、驗收紀錄所蓋職章）事後係技士甲○○電話知會，經我同意，
由其代為蓋章」（見原審卷第八十七頁、第八十八頁反面、第九十頁）。足見石坑村
部分業經驗收通過，並由高志坤授權上訴人使用其印章代辦驗收結算手續，原判決對
上開有利上訴人之證據何以摒棄不採，未予說明，自有判決不備理由之疏誤。(三)審理
事實之法院，應就與被告被訴之犯罪事實具關連性之證據，從各方面詳予調查，以期
發現真實，苟就該等證據之調查尚未完備即行判決，依刑事訴訟法第三百七十九條第
十款規定，即屬當然違法，而足構成撤銷發回之原因。原判決係依憑證人高志坤之證
述，認高雄縣內門鄉石坑村、三平村、東埔村活動中心工程於八十四年六月間驗收時
，因尚有部分工程有應改善之處，並未驗收通過。惟上訴人一再辯稱依內門鄉公所平
日作業程序，竣工報告表及驗收紀錄表係驗收人員驗收完成後，先交由承辦人員製作
書面，再交由監造驗收等相關人員蓋章，本件承辦人員將上開報告表及紀錄表交上訴
人蓋章時，其上已有承辦人員林瑞彬、監造人員即建築師事務所之蓋章，足見上開工
程確已驗收完成等語。經查有關工程之竣工報告表及驗收紀錄表上核章之順序係先由
承辦人蓋章，再由設計建造單位即建築師事務所、承包商、驗收人員、主管課長、監
驗主計、秘書、鄉長依序為之。且本件工程之驗收經過係高志坤驗收回來，告知承辦
人林瑞彬已驗收通過後，始由林瑞彬在上開驗收文件上載明「准予驗收」、「抽驗相
符」後再送交上訴人蓋章等事實，業據證人林瑞彬於原審結證屬實（見原審卷第三十
五頁反面、第三十六頁），則依常情，承辦人林瑞彬若未受高志坤之指示，何以會主
動在上開驗收文件上記載「准予驗收」、「抽驗相符」等文句﹖另監驗人員黃靖娟、
課長王順忠又何願蓋章其上﹖又高志坤若於驗收後認工程尚有瑕疵，何以未依卷附工
程驗收補充說明書四驗收處理(三)「初驗或複驗（正式驗收）未合格部分，乙方（指承
包商）應於甲方指定期限內改善完成……」之約定，在驗收紀錄載明工程瑕疵或列舉
未合格部分並指定期限要求承包商改善﹖此與判斷高志坤及林瑞彬供述之真實性及上
訴人是否成立公務員登載不實罪，具有重要關連性，原審未深入調查，詳予勾稽，遽
採高志坤不利上訴人之供述，而捨林瑞彬上開證述於不採，自有查證未盡之違誤。(四)
刑法第二百十三條之公務員登載不實罪，係以公務員明知為不實之事項登載於所掌之
公文書，足以生損害於公眾或他人為構成要件；如其所登載之基礎事實並非不實，僅
係文字錯漏時，即無明知不實之可言，自難論以該罪。經查前開內門鄉三平村、東埔
村活動中心工程確曾經高志坤、王順忠、黃靖娟分別於八十四年六月二十日至現場辦
理驗收手續，且上訴人係奉課長王順忠之命接辦高志坤之職務，因上訴人於辦理驗收
結算手續時，驗收報告表所載製作日期為八十四年七月十一日已在高志坤離職之後，
課長不同意其使用高志坤之職章，上訴人始以自己職章蓋於報告表上，此不僅為上訴
人所一再辯明且為原判決所是認，足認上開工程確曾經過驗收手續之基礎事實並無不
實，且上開報告書及紀錄表上，係將驗收日期及驗收人蓋章處分欄記載，而其上所載
驗收日期及准予驗收及抽驗相符等文字又非上訴人所登載，已如前述，則上訴人以業
務接辦人身分，在驗收欄蓋章，若僅係漏未將其上開蓋章之原因及用意載明報告表上
，能否認其應負公務員登載不實罪責，非無研求餘地。乃原判決未詳予調查，遽認驗
收報告表所載驗收日期係表示上訴人前往驗收日期，並置上訴人上開辯解於不論，而
為科刑判決，自嫌速斷。以上諸端，或為上訴意旨所指摘，或為本院得依職權調查之
事項，應認原判決有撤銷發回之原因。
據上論結，應依刑事訴訟法第三百九十七條、第四百零一條，判決如主文。
中      華      民      國     九十     年      四      月      四      日
                              最高法院刑事第九庭
                                  審判長法官  陳  宗  鎮
                                        法官  劉  介  民
                                        法官  魏  新  和
                                        法官  孫  增  同
                                        法官  呂  丹  玉
      右正本證明與原本無異
                                              書  記  官
中      華      民      國     九十     年      四      月      九      日


司法院資訊處製作；財團法人民間司法改革基金會備份。
